ACORDAO-COMPLETO-2298207

ACÓRDÃO 1636/2019 ATA 6/2019 - SEGUNDA CÂMARA

VISTOS, relatados e discutidos estes autos de Tomada de Contas Especial instaurada pela Agência Nacional do Cinema - Ancine/Ministério da Cultura - MinC, em desfavor dos Srs. Carlos Raimundo Ribeiro Pereira, Marcelo Milton Popoviche de Bittencourt e Melissandro Lino Popoviche de Bittencourt, sócios da empresa proponente M. Bittencourt & Cia. Ltda.- ME, em razão de reprovação na prestação de contas relativas ao projeto SALIC 99-3537, Processo ANCINE 52800.000011/2003-29, quanto aos recursos captados com aprovação da Portaria MinC 436/1999, com o objeto de realização de longa-metragem, um documentário de aventura, em 35 mm, com 75 min. de duração, mostrando os habitantes, a cultura, a história, as belezas, a flora e a fauna da Lagoa dos Patos;
ACORDAM os ministros do Tribunal de Contas da União, reunidos em sessão da 2ª Câmara, ante as razões expostas pelo relator e com fundamento nos arts. 1º, inciso I; 16, inciso III, alíneas "b", "c" e § 2º; 19; 23, inciso III; 26; 28, inciso II; e 57 da Lei 8.443/1992, c/c os arts. 209, § 7º; 210, 214, inciso III, alínea "a"; e 217 do Regimento Interno, em: 
9.1. excluir os Srs. Melissandro Lino Popoviche de Bittencourt e Carlos Raimundo Ribeiro Pereira da relação processual;
9.2. julgar irregulares as contas do Sr. Marcelo Milton Popoviche de Bittencourt e da sociedade empresária M. Bittencourt & Cia. Ltda.-ME, condenando-os, solidariamente, ao pagamento das importâncias abaixo especificadas, fixando-lhe o prazo de 15 (quinze) dias, a contar da notificação, para que comprove, perante o Tribunal (art. 214, III, a, do Regimento Interno) , o recolhimento das referidas quantias aos cofres do Fundo Nacional da Cultura, atualizadas monetariamente e acrescidas dos juros de mora, calculados a contar da data indicada até o dia do efetivo recolhimento do débito, na forma prevista na legislação em vigor:
	Data 
	Valor do Débito

	20/01/2000
	30.000,00

	27/12/2001
	18.700,00

	27/12/2001
	14.000,00

	27/12/2001
	7.300,00

	25/02/2003
	30.000,00

	29/12/2003
	6.700,00

	29/12/2003
	6.000,00

	29/12/2003
	1.300,00

	30/12/2003
	120.000,00

9.3. aplicar, individualmente, ao Sr. Marcelo Milton Popoviche de Bittencourt e à sociedade empresária M. Bittencourt & Cia. Ltda.-ME, a multa prevista no art. 57 da Lei 8.443/1992, no valor de R$ 50.000,00 (cinquenta mil reais) , fixando-lhes o prazo de 15 (quinze) dias, a contar da notificação, para que comprovem, perante o Tribunal, o recolhimento da dívida ao Tesouro Nacional, atualizada monetariamente a contar da data deste Acórdão até o dia o efetivo recolhimento, caso não seja paga no prazo ora fixado, na forma da legislação em vigor;
9.4. autorizar, desde logo, nos termos dos arts. 26 e 28, inciso II, da Lei 8.443/1992:
9.4.1. o pagamento das dívidas em até 36 (trinta e seis) parcelas mensais e consecutivas, se solicitado pela responsável, fixando-se o vencimento da primeira em 15 (quinze) dias, a contar do recebimento da notificação, e o das demais a cada 30 (trinta) dias, devendo incidir sobre cada uma delas os encargos legais devidos, na forma prevista na legislação em vigor, sem prejuízo ao vencimento antecipado do saldo devedor em caso de não comprovação do recolhimento de qualquer parcela, conforme prevê o art. 217, § 2º, do Regimento Interno deste Tribunal;
9.4.2. a cobrança judicial das dívidas, caso não atendida a notificação;
9.5. dar ciência desta deliberação aos responsáveis em epígrafe e ao Procurador-Chefe da Procuradoria da República no Estado do Rio Grande do Sul, para a adoção das medidas que entender cabíveis.

Tomada de contas especial instaurada pela Agência Nacional do Cinema  Ancine/Ministério da Cultura - MinC, em desfavor dos Srs. Carlos Raimundo Ribeiro Pereira, Marcelo Milton Popoviche Bittencourt e Melissandro Lino Popoviche de Bittencourt, em razão de reprovação na prestação de contas relativas ao projeto SALIC 99-3537, Processo ANCINE 52800.000011/2003-29

Segunda Câmara

Agência Nacional do Cinema; Ministério da Cultura.

3. Interessados/Responsáveis:
3.1. Interessados: Agência Nacional do Cinema (04.884.574/0001-20); Ministério da Cultura.
3.2. Responsáveis: Carlos Raimundo Ribeiro Pereira (XXX.688.250-XX); M Bittencourt e Cia Ltda. - ME (74.000.084/0001-08); Marcelo Milton Popoviche de Bittencourt (XXX.694.980-XX); Melissandro Lino Popoviche de Bittencourt (XXX.926.050-XX).

13.1. Ministros presentes: Ana Arraes (Presidente), Augusto Nardes, Aroldo Cedraz (Relator) e Raimundo Carreiro.
13.2. Ministros-Substitutos presentes: Marcos Bemquerer Costa e André Luís de Carvalho.

ACORDAO-COMPLETO-2387118

Acórdão 7130/2020 - Segunda Câmara

AROLDO CEDRAZ

A presente Tomada de Contas Especial foi instaurada pela Agência Nacional do Cinema - Ancine/Ministério da Cultura - MinC, em desfavor dos Srs. Carlos Raimundo Ribeiro Pereira, Marcelo Milton Popoviche de Bittencourt e Melissandro Lino Popoviche de Bittencourt, sócios da empresa proponente M. Bittencourt & Cia. Ltda.- ME, em razão de reprovação na prestação de contas relativas ao projeto SALIC 99-3537, Processo ANCINE 52800.000011/2003-29,  quanto aos recursos captados com aprovação da Portaria MinC 436/1999, com o objeto de realização de longa-metragem, um documentário de aventura, em 35 mm, com 75 min. de duração, com o objetivo de mostrar os habitantes, a cultura, a história, as belezas, a flora e a fauna da Lagoa dos Patos.
"2.	Transcrevo, a seguir, a instrução técnica lançada à peça 56, que contou com a anuência do corpo dirigente da SEC-RS (peça 58) :
INTRODUÇÃO
1.	Cuidam os autos de tomada de contas especial instaurada pela Agência Nacional do Cinema - ANCINE/Ministério da Cultura - MinC, em desfavor dos Srs. Carlos Raimundo Ribeiro Pereira - CPF XXX.688.250-XX, Marcelo Milton Popoviche de Bittencourt - CPF XXX.694.980-XX e Melissandro Lino Popoviche de Bittencourt - CPF XXX.926.050-XX, sócios da empresa proponente M. Bittencourt & Cia. Ltda.- ME, em razão de reprovação na prestação de contas relativas ao projeto SALIC 99-3537, Processo ANCINE 52800.000011/2003-29,  quanto aos recursos captados com aprovação da Portaria MinC 436/1999, com o objeto de realização de longa metragem, um documentário de aventura, em 35 mm, com 75 min. de duração, com o objetivo de mostrar os habitantes, a cultura, a história, as belezas, a flora e a fauna da Lagoa dos Patos.
HISTÓRICO 
2.		A Portaria 436, de 24/11/1999, aprovou o projeto audiovisual 993537 - Mar Doce - sendo os valores do apoio da Lei 8313/91 os seguintes: Orçamento de Produção R$ 510.034,79 e Orçamento de Comercialização R$ 218.586,30, com prazo de captação entre 22/11/1999 e 31/12/99 (peça 1, p. 63) . Posteriormente a Portaria 110, de 29/03/2000, prorrogou o prazo de captação até 31/12/2000 (peça 1, p. 67) . Nova prorrogação até 31/12/2001 autorizada pela Portaria 96, de 212/2/2001 (peça 1, p. 73) e a Portaria 323, de 12/6/2002 alterou o prazo para 31/12/2002 (peça 1, p. 115) . A Deliberação 13, de 20/2/2003, aumentou o prazo para 31/12/2003 (peça 1, p. 123) . A Deliberação 33, de 12/2/2004, deu novo prazo até 31/12/2004 (peça 1, p. 133) .
3.	Os recursos foram captados junto aos seguintes patrocinadores:
	Nome
	Data do Recibo
	Data do Depósito
	Valor
	Peça 1, p.

	Banrisul
	18/1/2000
	20/01/2000
	30.000,00
	65

	Pincéis Atlas
	27/12/2001
	27/12/2001
	18.700,00
	109

	Sanremo S/A
	27/12/2001
	27/12/2001
	14.000,00
	111

	Bettanin Industrial S/A
	27/12/2001
	27/12/2001
	7.300,00
	113

	Banrisul
	30/12/2002
	25/02/2003
	30.000,00
	121

	Pincéis Atlas
	29/12/2003
	29/12/2003
	6.700,00
	125

	Corsan
	30/12/2003
	30/12/2003
	120.000,00
	127

	Sanremo S/A
	29/12/2003
	29/12/2003
	6.000,00
	129

	Ordene S/A
	29/12/2003
	29/12/2003
	1.300,00
	131

	TOTAL
			234.000,00
	
4.	Os extratos bancários da conta corrente do HSBC demonstram a utilização dos recursos obtidos junto ao BANRISUL em janeiro de 2000 (peça 1, p. 75-107) . Os recursos captados a partir de 2001 foram movimentados na conta corrente do BRADESCO (extratos bancários peça 1, p. 135-141) .
5.	A análise técnica efetuada pelo ANCINE em 22/11/2005 sobre o projeto Mar Doce - Salic 99-3537 registrou que foi apresentada uma fita VHS, contendo o telecine offline da obra, sem trilha sonora e sem os créditos, assim como sem a logomarca da ANCINE e os nomes dos investidores. O filme apresentado define as características do roteiro, com entrevistas com várias pessoas: pescadores, viúvas de pescadores, ambientalistas, geólogos e outros, realizando um mapeamento das peculiaridades do local, como tipo de vegetação, clima e fauna, estando, assim, demonstrado o cumprimento do objetivo do projeto.  Observaram que o filme não possuía data de lançamento marcada, pois foi informado pela proponente que o naufrágio do barco dos equipamentos e objetos pessoais da equipe havia resultado no atraso do cronograma da produção, estando a confecção da primeira cópia prevista para o fim de 2005 (peça 1, p. 143) . 
6.	O Relatório de Análise de Prestação de Contas Parcial 47/2005, de 23/11/2005, informou que o projeto foi autorizado a captar o valor de R$ 728.621,09, e após sucessivas prorrogações do prazo de captação, foi angariado o valor total de R$ 234.000,00, depositado no Banco HSBC, Agência 158 e c/c 05506-11, e no Banco Bradesco, Agência 3143-7 e c/c 74974-5. Além do valor captado, foram depositados outros R$ 54.081,62, totalizando um valor de R$ 288.081,62, com gastos no total de R$ 288.131,62. Este relatório informava que o valor da contrapartida seria de R$ 404.141,52 e que recursos de outras fontes seriam investidos no projeto, somando R$ 587.945,00. A relação de pagamentos, e documentos que dão suporte, foi considerada como revestida de todas as formalidades legais.  Após algumas considerações, sugeriram a prorrogação do prazo para captação de recursos por mais um exercício fiscal, devendo ser enviada a prestação de contas final no exercício de 2006 (peça 1, p. 145-53) . Em 7/2/2006, foi publicada a prorrogação de prazo conforme proposto e autorizada a redução de contrapartida, passando o total do orçamento de R$ 2.020.707,61 para R$ 1.956.084,53, (peça 1, p. 159) .
7.	Em março de 2009, foi enviada correspondência à ANCINE, remetendo o DVD com o primeiro corte do filme longa metragem, o orçamento e o cronograma para a etapa de finalização. No cronograma estava prevista a finalização do filme, e cópias, para o fim do mesmo ano. Citava que houve habilitação para captação de recursos no valor de R$ 736.335,00, que seria buscado através da Lei Rouanet, sendo que o orçamento total ficava em R$ 781.313,50. Em outra correspondência, foi solicitada prorrogação até 31/12/2009 para captação do valor mencionado (peça 1, p. 173) . O Relatório de Análise Técnica 17/2009 - Parcial, em razão da obra produzida apresentada estar aderente ao pactuado e tendo o projeto se desenvolvido dentro dos parâmetros estabelecidos, com padrão técnico de imagem e som compatível com a proposta e alinhados com os padrões praticados no mercado de salas de exibição, concluiu que o material entregue cumpria parcialmente o objetivo e apresentava compatibilidade com a fase de produção (peça 1, p. 175-7) .
8.	Em janeiro de 2013, o Ofício 72/2013/ANCINE/SFO/CAC dava prazo de 30 dias após o recebimento para a entrega da prestação de contas (peça 1, p. 179) , porém o Aviso de Recebimento do Ofício registrava a inexistência do número do endereço (peça 1, p. 181) .
9.	O Ofício 994/2013/CPC/SFO/ANCINE (peça 1, p. 183-185) , em vista de correspondência eletrônica encaminhada pela proponente em 22/8/2013, requerendo prazo para finalização da obra, solicitava:
 Se a obra estivesse concluída, que fosse enviada a totalidade dos documentos listados no item 3 do Ofício;
 Caso negativo, que fossem devolvidos os recursos captados mediante o pagamento de Guia de Recolhimento da União, com os valores corrigidos.
9.1	Registravam que já haviam sido encaminhados pela proponente o demonstrativo de recursos aprovados x recursos captados - Anexo II, demonstrativo do orçamento aprovado x orçamento executado - Anexo III, demonstrativo da execução da receita - Anexo IV, relação de pagamentos - Anexo V, conciliação bancária - Anexo VI e demonstrativo financeiro do extrato bancário - Anexo VII (peça 1, p. 183) .   Não há registro de que a correspondência tenha sido recebida pelos responsáveis.
10.	Em 25 de novembro de 2013, foi publicado no Diário Oficial da União o Edital de Intimação para que a proponente apresentasse a prestação de contas (peça 1, p. 197) .
11.	A Nota Técnica 4/2014 (peça 1, p. 199-205) propôs a não aprovação da prestação de contas final por omissão no dever de prestar contas, eis que a documentação faltante não foi entregue, devendo ser devolvido integralmente o valor captado de R$ 234.000,00 e instaurada a tomada de contas especial se a situação não fosse regularizada em 30 dias (peça 1, p. 199-205) . A não aprovação da prestação de contas foi publicada no D.O.U em 24/2/2014 (peça 1, p. 209-11) . O Aviso de Notificação (D.O.U de 4/8/2014) ratificou a não aprovação da prestação de contas final, solicitou a devolução de R$ 455.256,27 até 1/8/2014, ou seria instaurada a Tomada de Contas Especial (peça 1, p. 249) .
12.	O Relatório do Tomador de Contas estabeleceu que, diante da não apresentação de todos os elementos necessários à prestação de contas final dos recursos repassados, o dano ao erário estava configurado pelo valor total dos recursos captados, devendo a responsabilidade ser imputada à empresa M. Bittencourt & Cia. Ltda.-ME e aos seus sócios, sendo que o valor original do débito era R$ 234.000,00 e o valor atualizado até 2/9/2014 era R$ 455.281,78 (peça 1, p. 261-5) .
13.	O Parecer de Auditoria Interna 2/2014 acompanhou o Relatório do Tomador de Contas e concluiu que o processo administrativo 1580.058725/2014-80 de TCE estava em condições de ser submetido à apreciação da CGU-PR e ao TCU (peça 1, p. 269-73) .
14.	O Relatório de Auditoria, o Certificado de Auditoria e o Parecer do Dirigente do Órgão de Controle Interno 1957/2014 concluíram pela irregularidade das contas da empresa M. Bittencourt & Cia. Ltda.-ME e seus sócios, configurado o débito original de R$ 234.000,00, correspondentes aos valores captados com base na Lei Rouanet (peça 1, p. 279-84) .  O Pronunciamento Ministerial declarou ter tomado conhecimento das conclusões do relatório, certificado e parecer 1957/2014 (peça 1, p. 293) .
15.	Considerando que o projeto estava em fase de finalização em 2009 e que já decorreram 6 anos, era de se esperar que o filme já estivesse concluído. Esse é um caso em que ou o projeto foi concluído, e não há débito, ou não foi concluído e há débito, e, no caso, integral, eis que a realização parcial do projeto não serve a ninguém, pois nem angaria recursos por meio da sua apresentação no circuito comercial, tampouco tem função educativa se não foi distribuído às escolas conforme previsto na Solicitação de Apoio a Projetos, ou aos patrocinadores e instituições culturais e de preservação ambiental (peça 1, p. 23-61, especificamente p. 37) .  Motivo pelo qual foi proposta a citação da empresa M. Bittencourt & Cia. Ltda. - ME e de seus sócios, Marcelo Milton Popoviche de Bittencourt, Melissandro Popoviche de Bittencourt e Carlos Raimundo Ribeiro Pereira conforme suas responsabilidades, a seguir descritas:
	- Melissandro Lino Popoviche de Bittencourt, solidariamente com o sócio Marcelo Milton Popoviche de Bittencourt e a empresa M. Bittencourt & Cia. Ltda.-ME - R$ 76.923,00;
	- Carlos Raimundo Ribeiro Pereira, solidariamente com o sócio Marcelo Milton Popoviche Bittencourt e a empresa M. Bittencourt & Cia. Ltda.-ME - R$ 414.927,01 e, por fim, 
	- Marcelo Milton Popoviche de Bittencourt e M. Bittencourt & Cia. Ltda.-ME, solidariamente, pelo valor total captado - R$ 491.855,31.
PRIMEIRAS ALEGAÇÕES DE DEFESA APRESENTADAS
16.	As citações foram realizadas por meio dos Ofícios Secex-RS 921, 922, 923, 924 e 925/2015, sendo que, conforme os Avisos de Recebimento os Ofícios 921 e 923 foram recebidos em 23 de julho e 28 de julho, respectivamente. Os demais ofícios não alcançaram os destinatários (peças 11 a 20) . 
17.	Em 14 de agosto do corrente, os Srs. Marcelo Milton Popoviche de Bittencourt e Melissandro Lino Popoviche de Bittencourt apresentaram suas alegações de defesa (peças 22 e 23) . As defesas são, até o item 5, absolutamente iguais, apenas Marcelo, ao final, apresenta um item (Finalização do Projeto) e um pedido (prazo para conclusão do projeto) a mais que o sócio Melissandro. Assim, se fará a análise das alegações concomitantemente, indicando-se as partes citadas apenas por Marcelo.
18.	Iniciam fazendo um resumo das ocorrências do projeto desde sua aprovação, sendo, basicamente o mesmo conteúdo descrito na seção "Histórico" acima. Informam que, diante da não captação de novos recursos para o projeto, investiram recursos próprios e estariam em fase de pós-produção, contando com o auxílio de Mariângela Grando, produtora que está finalizando o vídeo. Alegam que a citação por omissão no dever de prestar contas não corresponde à realidade, eis que as referidas contas já foram prestadas, bem como não existiriam quaisquer irregularidades, não havendo motivos para o prosseguimento da presente Tomada de Contas Especial (peças 22 e 23, p. 3 - item 1) .
18.1	Fazem referência às conclusões de técnicos do ANCINE de que "as características do roteiro estão definidas no material visionado", de que "o filme apresenta entrevistas com várias pessoas ligadas à Lagoa dos Patos", e que "foi feito um mapeamento e uma análise das características do lugar, etc...", bem como que "as imagens aéreas e travellings dentro de lanchas contribuem para uma dimensão realista da riqueza da lagoa". Por fim, que os técnicos teriam reconhecido que o DVD do avant-trailer, com duração de 4 minutos e a captação de mais de 700 minutos de imagem demonstravam a proximidade da finalização do projeto audiovisual, o que só não ocorreu por falta de recursos. Inexiste, pois, qualquer irregularidade na execução do projeto em questão (peças 22 e 23, p. 4 - item 2) . 
18.2	Quanto à prestação de contas, entendem que já foi objeto de apreciação pela ANCINE, tendo recebido parecer favorável à aprovação, tanto que a Analista Técnica III da ANCINE, Maria da Graça Campos teria certificado, em outubro de 2005, que os documentos que compunham a relação de pagamentos no valor de R$ 237.228,24 estavam revestidos de todas as formalidades legais, o que atestaria a regularidade das contas prestadas e favoreceu a prorrogação do prazo para captação de recursos. Com relação ao objeto, o Relatório de Análise Técnica 17/2009 da Coordenação de Prestação de Contas afirmou que o projeto estaria dentro dos parâmetros legais estabelecidos e que a obra ofereceria padrão técnico de imagem e som compatível com a proposta do projeto e estaria alinhado com os padrões praticados nas salas de exibição, cumprindo parcialmente o objetivo e os parâmetros técnicos do projeto, ainda que não correspondesse à entrega final do produto pactuado. Salientam que o projeto só não foi ainda finalizado por absoluta ausência de recursos, concluindo que a prestação de contas realizada estaria em perfeita conformidade com o artigo 29 da Lei Rouanet (peças 22 e 23, p. 5 - item 3) .
19.	As defesas se diferenciam no item 4. Marcelo trata da finalização do projeto, salientando que o projeto depende apenas de pós-produção, quando será colocada a trilha sonora e os créditos iniciais e finais da agência e dos patrocinadores e que, se até agora não foi concluído, foi unicamente por falta de recursos. Ainda assim, os produtores seguem executando o projeto e tocando a pós-produção com auxílio de parceiros e investindo recursos próprios.  Para que tudo o que foi feito não o tenha sido em vão, especialmente porque a produtora M. Bittencourt & Cia. Ltda.-ME não possuiria recursos para ressarcir o erário e estando a obra praticamente concluída, necessitam de prorrogação do prazo para sua pós-produção, existindo a possibilidade de ser feito o lançamento do documentário em outubro de 2016, motivo pelo qual solicitam a concessão de novo prazo para conclusão do projeto não inferior a 14 meses (peça 22, p. 6-7 - item 4) .
20.	O item 4 do Melissandro é o item 5 do Marcelo e trata da Prescrição da Ação. Alegam que os créditos exigidos na Tomada de Contas Especial estão prescritos porque os fatos geradores referidos ocorreram há mais de 10 anos, sendo que o artigo 174 do Código Tributário Nacional determina que a pretensão do Estado para exigir é de 5 anos. Em razão disso, pedem o reconhecimento da prescrição e a declaração de extinção da TCE e arquivamento do processo (peça 22, p. 7 - item 5 e peça 23, p. 6 - item 4) .
21.	Ambos pedem o acolhimento das alegações de defesa, a declaração da prescrição dos créditos fiscais e a extinção da TCE, com o consequente arquivamento dos autos. Marcelo também pede que seja deferido um prazo não inferior a 14 meses para a conclusão do projeto e entrega da cópia do audiovisual finalizado e dos demais documentos necessários (peça 23, p. 6 - item 5 e peça 22, p. 7-8 - item 6) .
22.	Marcelo junta um cronograma de pós-produção e finalização do projeto, prevendo o lançamento do filme para outubro de 2016, fazendo, no entanto, uma observação: de que o cronograma é aproximado, podendo sofrer atraso ou terminar antes do prazo, dependendo de datas e agendas a serem confirmados pelos parceiros, eis que a finalização está sendo realizada sem recursos financeiros. Salienta o desejo de concluir o projeto de forma a contribuir com a sociedade permitindo que todos tenham acesso a informações sobre a fauna e a flora da Lagoa dos Patos e divulgando o Rio Grande do Sul para o país e para o mundo (peça 22, p. 9) .
23.	O sócio, e responsável, Carlos Raimundo Ribeiro Pereira não se manifestou e o Aviso de Recebimento (peça 20) constante dos autos informa que, após três tentativas infrutíferas de entrega, a correspondência não foi procurada nos Correios. Dessa forma também não foi possível saber se o endereço estaria, ou não, correto. 
24.	Em relação à alegação de que as prestações de contas foram entregues e consideradas regulares pelo ANCINE, esta é apenas parcialmente verdadeira. A prestação de contas apresentada e aprovada pela ANCINE se referia ao valor total captado, e como não houve captação posterior, a parte financeira estaria concluída. Também é verdade que o que foi apresentado pela produtora M. Bittencourt & Cia. Ltda.-ME à ANCINE foi considerado adequado, que os documentos se relacionavam ao valor total captado e não foram apontadas irregularidades. O problema que motivou a instauração da tomada de contas especial é que o produto final não foi entregue. Consequentemente, para que as contas sejam consideradas regulares é necessária a conclusão do projeto.
25.	Não há registro de que as correspondências enviadas pela ANCINE à produtora M. Bittencourt & Cia. Ltda.-ME tenham sido recebidas, tanto que foi publicado no Diário Oficial da União um Edital de Intimação, bem como a não aprovação da prestação de contas. Note-se que os responsáveis que apresentaram alegações de defesa receberam suas citações nos seus endereços residenciais e não no endereço da produtora informado na base CNPJ (peças 16, 18 e 25) .
26.  	Quanto à prescrição alegada e fundada no artigo 174 do Código Tributário, esta não se aplica aos débitos perante esta Corte de Contas, eis que não são de natureza tributária. Perante o TCU, o que pode ocorrer é o arquivamento dos autos decorrente de um longo decurso de prazo entre a celebração do ajuste e a manifestação da concedente no exame da prestação de contas ou de instauração da tomada de contas especial, caso em que as contas são consideradas iliquidáveis por ter sido cerceada a possibilidade de ampla defesa do responsável. Embora desde a última manifestação do ANCINE, em 2009, até a manifestação seguinte, em 2013, tenham decorrido 4 anos, o Tribunal considera que o prazo mínimo para ser considerado cerceamento de defesa são 10 anos.
27.	Com relação à concessão de prazo para a conclusão do projeto, essa prerrogativa, primariamente, é de competência da ANCINE. Como não havia vindo aos autos nenhuma informação sobre se a ANCINE deu algum retorno acerca do pedido de prorrogação de prazo feito por meio eletrônico (item 9) , tampouco se a produtora M. Bittencourt & Cia. Ltda.-ME teria renovado tal solicitação de modo mais formal, foi necessário diligenciar à ANCINE para que se manifestasse sobre a proposta de prazo para conclusão do projeto, efetuada pelo Sr. Marcelo Milton Popoviche de Bittencourt.
28.	Em resposta aos Ofícios 1371/2015 e 1510/2015 (peças 29 e 32) , a ANCINE protocolou nesta Secex-RS, em 7 e 30 de dezembro de 2015, os Ofícios 215 e 223/2015/ANCINE/DIR-PRES, respectivamente (peças 31 e 34) , que encaminham o Memorando 87/2015/ANCINE/SFO/CAC, que trata do projeto Mar Doce - Expedição à Lagoa dos Patos - Salic 99-3537. Tal memorando fez considerações acerca do prazo desde a aprovação (16 anos) , da expiração do prazo para conclusão (9 anos) , das inúmeras cobranças de apresentação de prestação de contas final (8 vezes) , da decisão pela devolução integral dos recursos e da instauração da tomada de contas especial pela não regularização da situação, bem como informou que em todo o período entre o final da vigência e a instauração da TCE não houve qualquer solicitação formal de prorrogação do prazo para conclusão do projeto. Em razão dessas considerações, entendiam intempestivo o atual pedido de prazo para conclusão feito ao TCU, particularmente em vista da não apresentação de fatos novos, tais como novos aportes financeiros ou realização de parcerias para a etapa de pós-produção, evolução do processo de finalização da obra ou outros esforços nesse sentido (peças 31, p. 2-3 e 34, p. 3-4) . 
29.	De fato, desde a apresentação do projeto e a autorização para captação de recursos havia decorrido 15 anos, tempo mais que suficiente para conclusão do projeto. No entanto, a produtora que teve um orçamento aprovado num valor total de R$ 728.621,09 (item 6) conseguiu captar apenas R$ 234.000,00, ou seja, um terço do valor previsto como necessário para a realização do projeto.  Além disso, o projeto sofreu um revés com o naufrágio do barco que levava os equipamentos necessários à realização do projeto. Mesmo assim, a ANCINE comprovou, por meio uma fita VHS (item 5) , que foram realizadas entrevistas com várias pessoas, ficando demonstrado o cumprimento do objetivo do projeto.  Relatório de Análise Técnica da ANCINE também atestou que o DVD apresentado (item 7) tinha padrão técnico de imagem e som compatível com a proposta e estava alinhado com os padrões praticados no mercado de salas de exibição.
30.	Não é totalmente verdadeira a afirmação do Parecer de que não foram apresentados fatos novos relacionados a aportes financeiros ou parcerias para conclusão do projeto. No item 18 acima, que trata das alegações de defesa, registrou-se que foram investidos recursos próprios e o projeto estava em fase de pós-produção, com o auxílio de Mariângela Grando - Produtora, que estaria finalizando o vídeo.  Ou seja, o projeto não estava parado, existindo uma perspectiva de conclusão para outubro de 2016. 
31.	Com base nas considerações acima, entendeu-se que a mera reposição de valores ao erário não era a melhor solução. Primeiro porque os responsáveis informaram não possuir recursos para ressarcir o erário, inclusive porque investiram recursos próprios no projeto; segundo, porque do ponto de vista cultural e educativo, seria um desperdício permitir que tudo o que foi feito se perdesse sem servir a ninguém. 
32.	A parcela de recursos captados teve sua prestação de contas apresentada e a ANCINE atestou que a relação de pagamentos, e documentos que dão suporte, estava revestida de todas as formalidades legais. Ou seja, os recursos captados foram efetivamente investidos no projeto. Após, conforme os responsáveis, tudo o que foi feito para realização do projeto contou com recursos próprios e parcerias (item 19) . Informaram, também, que possuíam 700 minutos de imagens, com entrevistas com várias pessoas: pescadores, viúvas de pescadores, ambientalistas, geólogos e outros, realizando um mapeamento das peculiaridades do local, como tipo de vegetação, clima e fauna.
33.	Assim, entendeu-se que o que fora feito se constituía em material potencialmente útil. Mesmo que não viesse a ser finalizado pelos responsáveis, poderia vir a ser utilizado por outras pessoas. Em razão disso, em instrução datada de 5/2/2016, efetuou-se proposta de que o processo poderia ter três rumos diferentes:
	a) os responsáveis concluiriam o projeto, entregando à ANCINE o documentário pronto, bem como cumprindo o acordado no plano de trabalho de entrega de 5.000, na época fitas de vídeo, DVDs, distribuídos entre escolas, patrocinadores, instituições culturais e de preservação ambiental e para comercialização e distribuição (peça 1, p. 37) ;
	b) os responsáveis publicariam o material produzido no sítio www.dominiopublico.gov.br, com a devida licença, de forma que o acervo obtido pudesse ser aproveitado para consulta por quem se interessasse pelo assunto, sem incidência de débito, eis que foram prestadas contas do valor captado e estas foram aceitas;
	c) os responsáveis devolveriam aos cofres públicos o valor dos patrocínios obtidos, devidamente corrigido.
34.	No caso das hipóteses das alíneas "a" e "b", em 180 dias a contar da ciência da deliberação, deveriam os responsáveis informar a esta Secex-RS o adimplemento da obrigação. No caso da alínea "a", deveriam apresentar o comprovante de entrega à ANCINE dos 5.000 DVDs. No caso da alínea "b", deveriam os responsáveis informar a Secex-RS sobre a disponibilização do material, informando o link do acervo no sítio Domínio Público, no prazo máximo de 180 dias. Se ao final destes 180 dias nada tivesse sido informado, deveria esta Secex-RS constituir o débito e dar seguimento às providências para sua cobrança em cumprimento à alínea "c". 
35.	A proposta acima, em despacho datado de 26/6/2017, recebeu discordância do titular da Secex-RS (peça 37) por entender que não existiria amparo legal para que o Tribunal substituísse o ministério concedente em relação a validar o aproveitamento parcial do objeto executado de modo distinto do aprovado no plano de trabalho, com o consequente cancelamento integral do débito.  Entendeu também necessária a renovação da notificação aos responsáveis para que, se desejassem, complementassem as alegações de defesa apresentadas.
NOVA CITAÇÃO
Dos Ofícios de Notificação
36.		Assim, foram enviados os Ofícios 570 a 573/2017 - Secex-RS/TCU, em 3/7/2017, aos responsáveis M. Bittencourt e Cia Ltda. - ME, Carlos Raimundo Ribeiro Pereira, Marcelo Milton Popoviche de Bittencourt e Melissandro Lino Popoviche de Bittencourt (peças 42 a 45) . Os ofícios 571, 572 e 573 foram recebidos em 5/7/2017 (peças 46 a 48) . O Ofício 570 foi devolvido ao remetente em 25/7/2017 (peça 52) , tendo sido enviado o Ofício 673/2017 - Secex-RS ao Sr. Carlos Raimundo Ribeiro Pereira (peça 53) , recebido por ele em 4/8/2017 (peça 54) .
NOVAS ALEGAÇÕES DE DEFESA
37.	O Sr. Marcelo Milton Popoviche de Bittencourt apresentou alegações de defesa em 20/7/2017, as quais constituíram as peças 49 e 50, motivo pelo qual, na apresentação dos seus argumentos, se fará menção apenas à peça 50. 
38.	O responsável acima mencionado alega que não houve sucesso em captar todo o valor autorizado pela Lei do Audiovisual (Lei 8.685/93) , que o naufrágio do barco no qual estavam equipamentos e objetos pessoais da equipe, além de parte do material de filmagem, provou atraso no cronograma, tendo sido necessário o investimento de recursos próprios dos produtores para dar andamento ao projeto, o qual encontrava-se em fase de pós-produção, contando, até determinado momento, com a parceria de Mariângela Grando. Esta, no entanto, necessitou ausentar-se e o projeto está parado por falta de recursos. 
39.	Diante desta nova citação, o responsável retoma os argumentos constantes nas alegações de defesa apresentadas em agosto de 2017 (peça 23) de que a ANCINE teria considerado a cópia da obra audiovisual com características suficientes ao cumprimento do objetivo do projeto e que o DVD apresentado tinha padrão técnico de imagem e som compatível com a proposta e estava conforme os padrões praticados no mercado de salas de exibição, bem como a prestação de contas apresentada e apreciada teria recebido daquela parecer favorável à aprovação, inexistindo irregularidades quanto à execução do projeto (peça 50, p. 1-6) .  
40.	O projeto, conforme ele, está pendente apenas de pós-produção, ou seja, colocação de trilha sonora e os créditos da agência e patrocinadores, o que não foi feito exclusivamente por falta de recursos financeiros, o que não será resolvido sem o ingresso de novos recursos. Assim, com o objetivo de que os recursos captados não sejam desperdiçados, e considerando que a produtora não tem mais meios de concluir a obra e tampouco ressarcir o erário, aceita a proposta aventada em instrução anterior de disponibilizar o material obtido na execução do projeto no sítio Domínio Público, com a devida licença, de modo que esteja acessível a quem tiver interesse no assunto (peça 50, p. 7) . 
41.	Caso o pedido acima não seja acolhido, pleiteia que os créditos exigidos sejam considerados como prescritos em razão dos fatos geradores terem ocorrido há mais de 10 anos, visto que a pretensão do Estado para exigir é de 5 anos, nos termos do artigo 174 do Código Tributário Nacional. Caso haja discordância em relação a este entendimento, ao menos espera que seja reconhecida a prescrição temporal dos crédito e declaração de extinção da tomada de contas especial e o arquivamento do processo (peça 50, p. 8) . 
42.	Por fim, requer que seja mantido o prazo de 180 dias para disponibilizar o material obtido na execução do projeto no sítio Domínio Público, ou, subsidiariamente, seja declarada a prescrição do débito, com a extinção da tomada de contas especial e arquivamento do processo (peça 50, p. 8) .
43.	Embora regularmente notificados, os demais responsáveis permaneceram revéis.
EXAME TÉCNICO
44.	Assim como as alegações de defesa apresentadas são basicamente as mesmas anteriormente trazidas a estes autos, a análise delas não se alterou.  De fato, houve uma apresentação de prestação de contas referente aos recursos captados, a qual foi considerada adequada e foi aprovada. Entretanto, o objeto do projeto não foi concluído e entregue à ANCINE, assim, não é possível entender que o projeto cumpriu com seus objetivos e que os recursos nele investidos tenham tido uma correta aplicação, eis que não produziu efeitos.
45.	Quanto à prescrição alegada e fundada no artigo 174 do Código Tributário, esta não se aplica aos débitos perante esta Corte de Contas, eis que não são de natureza tributária, e, no presente caso, decorreram apenas 4 anos entre uma manifestação e outra da ANCINE no sentido de cobrança de conclusão do projeto e apresentada da prestação de contas final. Houvesse decorrido o prazo de dez anos, ou mais, entre a ocorrência da irregularidade e a notificação do responsável, ainda assim teria que ser demonstrado que o direito à defesa estava prejudicado para que as contas fossem arquivadas e consideradas iliquidáveis. 
46.	Embora tenha decorrido um prazo bem razoável entre a instrução anterior (peça 35, datada de 5/2/2016) e o envio do novo ofício de citação, recebido em 5/7/2017, ou seja, 1 ano e 5 meses, o projeto não teve nenhuma outra movimentação no sentido de sua conclusão. Ainda que o responsável, venha agora dizer que aceita a proposta de publicar todo o material obtido no decorrer da execução do projeto no sítio Domínio Público, ele não adotou nenhuma medida nesse sentido, o que demonstraria sua boa-fé e interesse em dar destino útil ao material captado, e não o fez.  Pleiteia mais 180 dias de prazo, argumentando não dispor de recursos nem para concluir o projeto, tampouco para ressarcir o erário. O pronunciamento do Secretário desta SECEX-RS foi no sentido de não existir amparo legal para que este Tribunal inove em relação ao disposto pela ANCINE, permitindo a publicação do material em troca do cancelamento integral do débito (peça 37) . Assim, tal opção apenas decorreu do desejo desta auditora em dar visibilidade, reconhecimento e utilidade a todo o trabalho havido, embora sem base legal.   Diante dessa impossibilidade, resta rejeitar as alegações de defesa apresentadas pelo responsável e fixar novo e improrrogável prazo para o recolhimento do débito, visto que a boa-fé pode ser reconhecida na conduta demonstrada no decorrer do processo, diante da regular apresentação da prestação de contas dos recursos captados que recebeu aprovação da concedente, do reconhecimento da ANCINE em relação à qualidade do material produzido e pelo fato de que o proponente manteve a concedente inteirada dos problemas havidos, tal como o naufrágio do barco com os equipamentos e objetos pessoais da equipe. 
47.	Por fim, transcorrido o prazo regimental fixado e mantendo-se inertes os Srs. Carlos Raimundo Ribeiro Pereira - CPF XXX.688.250-XX e Melissandro Lino Popoviche de Bittencourt - CPF XXX.926.050-XX, impõe-se que sejam considerados revéis, dando-se prosseguimento ao processo, de acordo com o art. 12, § 3º, da Lei 8.443/1992.
CONCLUSÃO
48.	Em face da análise promovida nos itens 44 a 46 acima, propõe-se rejeitar as alegações de defesa apresentadas pelo Sr. Marcelo Milton Popoviche de Bittencourt, visto não terem sido apresentados fatos novos e que não foram suficientes para sanear as irregularidades a ele, e a seus sócios, atribuídas.
49.	Os argumentos de defesa tampouco lograram afastar o débito imputado ao Sr. Marcelo, que apresentou as alegações de defesa, bem como ao dos demais responsáveis que restaram revéis. No tocante à aferição da ocorrência de boa-fé em suas condutas, conforme determina o mandamento contido no § 2º do art. 202 do RI/TCU, entende-se que constam dos autos elementos que permitem reconhecê-la, conforme item 46. Assim, em não havendo outra irregularidade nas presentes contas, propõe-se que sejam rejeitadas as alegações de defesa apresentadas pelo Sr. Marcelo Milton Popoviche de Bittencourt - CPF XXX.694.980-XX, fixando novo e improrrogável prazo para recolhimento da importância devida, acrescida de atualização monetária, ao cofre credor, conforme disposto no art. 202, § 3º, do RI/TCU	
PROPOSTA DE ENCAMINHAMENTO
50.	Diante do exposto, submetemos os autos à consideração superior, propondo ao Tribunal:
a) rejeitar as alegações de defesa apresentada pelo Sr. Marcelo Milton Popoviche de Bittencourt - CPF XXX.694.980-XX;
b) fixar novo e improrrogável prazo de quinze dias, a contar das notificações, com fundamento no art. 12, §§ 1º e 2º, da Lei 8.443/1992 e art. 202, §§ 2º e 3º, do Regimento Interno, para que a empresa M. Bittencourt & Cia. Ltda.-ME - CNPJ 74.000.084/0001-08 e seus sócios, os Srs. Marcelo Milton Popoviche de Bittencourt - CPF XXX.694.980-XX, Carlos Raimundo Ribeiro Pereira - CPF XXX.688.250-XX  e Melissandro Lino Popoviche de Bittencourt - CPF XXX.926.050-XX, efetuem e comprovem, perante este Tribunal, o recolhimento da quantias  a seguir especificadas aos cofres do Tesouro Nacional, atualizadas monetariamente a partir das datas indicadas até a data do efetivo recolhimento, na forma prevista na legislação em vigor;
	Data 
	Valor do Débito

	20/01/2000
	30.000,00

	Débito referente à empresa M. Bittencourt & Cia. Ltda.-ME, e seus sócios Marcelo Milton Popoviche de Bittencourt e Melissandro Lino Popoviche de Bittencourt, solidariamente, atualizado até 03/11/2017 - R$ 87.435,00.
	Data 
	Valor do Débito

	27/12/2001
	18.700,00

	27/12/2001
	14.000,00

	27/12/2001
	7.300,00

	25/02/2003
	30.000,00

	29/12/2003
	6.700,00

	30/12/2003
	120.000,00

	29/12/2003
	6.000,00

	29/12/2003
	1.300,00

	Débito referente à empresa M. Bittencourt & Cia. Ltda.-ME, e seus sócios Marcelo Milton Popoviche de Bittencourt e Carlos Raimundo Ribeiro Pereira, solidariamente - R$ 471.620,44. 
	c) informar os Srs. Marcelo Milton Popoviche de Bittencourt , Carlos Raimundo Ribeiro Pereira  e Melissandro Lino Popoviche de Bittencourt de que a liquidação tempestiva dos débitos atualizados monetariamente saneará o processo e permitirá que as contas sejam julgadas regulares com ressalva, dando-se-lhes quitação, nos termos do § 4º do art. 202 do Regimento Interno do TCU, ao passo que a ausência dessa liquidação tempestiva levará ao julgamento pela irregularidade das contas, com imputação de débito a ser atualizado monetariamente e acrescido de juros moratórios nos termos do art. 19 da Lei 8.443/1992, bem como à aplicação da multa prevista no art. 57 da mesma Lei 8.443/1992."
3.	Divergindo do encaminhamento da SEC-RS, assim se manifestou o Ministério Público junto ao Tribunal (peça 59) : 
	"Trata-se de tomada de contas especial instaurada pela Agência Nacional do Cinema (Ancine) em desfavor da empresa M. Bittencourt & Cia. LTDA.-ME e seus sócios (Marcelo Milton Popoviche de Bittencourt, Melissandro Lino Popoviche de Bittencourt e Carlos Raimundo Ribeiro Pereira) em razão de reprovação na prestação de contas relativas ao projeto SALIC 99-3537, para realização de documentário longa metragem intitulado "Mar Doce", com o objetivo de mostrar os habitantes, a cultura, a história, as belezas, a flora e a fauna da Lagoa dos Patos.
2.	O débito estimado nesta TCE perfaz, em valores históricos, a quantia de R$ 234.000,00, referente a recursos captados entre janeiro de 2000 e dezembro de 2003 com incentivo previsto na Lei Rouanet (Lei 8.313/1991) .
3.	A unidade técnica propõe rejeitar as alegações de defesa e fixar novo e improrrogável prazo para que os responsáveis recolham os valores do débito ao Tesouro Nacional, com fundamento no art. 12, §§ 1º e 2º, da Lei 8.443/1992. Afirma a auditora responsável pela instrução que a boa-fé do Sr. Marcelo de Bittencourt pode ser reconhecida:
na conduta demonstrada no decorrer do processo, diante da regular apresentação da prestação de contas dos recursos captados que recebeu aprovação da concedente, do reconhecimento da ANCINE em relação à qualidade do material produzido e pelo fato de que o proponente manteve a concedente inteirada dos problemas havidos, tal como o naufrágio do barco com os equipamentos e objetos pessoais da equipe.
****
4.	Cumpre observar, a partir das consultas aos sistemas da Receita Federal juntados pela unidade técnica (peça 6) , que apenas o Sr. Marcelo Milton Popoviche de Bittencourt consta como sócio-administrador da empresa M. Bittencourt & Cia. LTDA., do que se conclui que os demais responsáveis arrolados no processo (Melissandro Lino Popoviche de Bittencourt e Carlos Raimundo Ribeiro Pereira) eram apenas sócios-cotistas, em períodos sucessivos.
5.	De fato, alteração do contrato social da referida empresa efetuada em agosto de 1998 (peça 1, p. 17-21) atribuiu a administração, gerência e representação da sociedade ao Sr. Marcelo, nos seguintes termos: 
A administração e gerência da sociedade, sua representação "ad Judicia Et Ad Negotia", transigir, renunciar direitos, celebrar compromissos, contrair obrigações, inclusive cambiárias, nomear ou destituir procuradores, prestar fianças e avais em garantias de obrigações contraídas pela sociedade, caberá ao sócio MARCELO MILTON POPOVICHE DE BITTENCOURT, isento de caução. 
6.	Além disso, nota-se, tanto nessa alteração contratual quanto na promovida em agosto de 2000 (peça 1, p. 69-71) , que a cota do Sr. Marcelo Bittencourt correspondia a 90% do capital social, enquanto as dos demais responsáveis a 10%.
7.	Dito isso, e acrescentando que os documentos relacionados à propositura do projeto e à captação trazidos aos autos são todos assinados pelo Sr. Marcelo (Peça 1, p. 61, 65, 109, 111, 113, 121, 127, 129 e 131) , não tendo sido sequer apontado eventual exercício de "administração de fato" pelos Srs. Melissandro Bittencourt e Carlos Pereira, impõe-se o reconhecimento da ilegitimidade destes para figurarem como responsáveis nesta TCE, com a consequente exclusão da relação processual. 
8.	Com efeito, o fundamento para o TCU responsabilizar sócios de pessoas jurídicas por prejuízos na execução de projetos custeados por valores captados com base na Lei Rouanet é a gestão dos recursos públicos, atraindo a incidência dos arts. 70, parágrafo único, e 71, inciso II, da CF, o que se presume pelo exercício da gerência ou da representação da entidade. 
9.	Os seguintes excertos da ementa e voto condutor do Acórdão 8561/2017-TCU-Primeira Câmara (Relator Min. Walton Alencar Rodrigues) ilustram esse entendimento (grifamos) :
TOMADA DE CONTAS ESPECIAL. OMISSÃO NO DEVER DE PRESTAR CONTAS. RECURSOS FINANCEIROS CAPTADOS DE ACORDO COM A LEI nº 8.313/1991 (LEI ROUANET) . CITAÇÃO. APRESENTAÇÃO DE DOCUMENTAÇÃO A TÍTULO DE PRESTAÇÃO DE CONTAS. ANÁLISE PELO ÓRGÃO RESPONSÁVEL NO ÂMBITO DO MINISTÉRIO DA CULTURA. APROVAÇÃO PARCIAL DAS DESPESAS REALIZADAS. EXCLUSÃO DA RESPONSABILIDADE DE SÓCIO QUE NÃO CONCORREU PARA O COMETIMENTO DO DANO. CONTAS IRREGULARES DA RESPONSÁVEL E DA EMPRESA CAPTADORA. DÉBITO. MULTA. AUSÊNCIA DE GRAVIDADE QUE JUSTIFIQUE A INABILITAÇÃO DA RESPONSÁVEL. IMPOSSIBILIDADE DE SE APLICAR A SANÇÃO POR OCORRÊNCIAS VERIFICADAS EM OUTROS PROCESSOS. CIÊNCIA. 
[...]
De igual modo, não procede o questionamento acerca da ausência de previsão legal para que pessoas físicas citadas figurem o polo passivo destas contas especiais, uma vez que, com espeque no art. 71, inciso II, da Constituição Federal, a jurisprudência do TCU, em casos semelhantes, é uníssona no sentido de condenar ao recolhimento do débito, em solidariedade, tanto a empresa responsável pela captação dos recursos quanto o respectivo sócio-gerente  (Acórdão 3158/2005-TCU-Primeira Câmara, Acórdão 257/2006-TCU-Plenário, Acórdão 1114/2006-TCU-Segunda Câmara, Acórdão 1446/2007-TCU-Segunda Câmara, Acórdão 722/2007-TCU-Primeira Câmara e Acórdão 3914/2009-TCU-Segunda Câmara) .
Por esse motivo, anuo, também, à proposta de exclusão da responsabilidade do Sr. Francisco Bonfim Salgueiro Feyer, que, nos termos da instrução, não geriu os recursos captados e não concorreu para o cometimento do dano.
****
10.	Restou incontroversa a não conclusão do projeto, tendo sido apresentado à Ancine o primeiro corte do filme em 2009, sem créditos finais e iniciais, pendente de edição, trilha sonora e outras atividades de pós-produção, que custariam R$ 781.313,50, conforme orçamento para finalização elaborado pelo próprio responsável (peça 1, p. 163 a 171) . Nas alegações de defesa (peça 23) , o responsável atribuiu a não conclusão do projeto a não ter conseguido captar recursos suficientes, apesar dos esforços empreendidos, bem como ao naufrágio do barco no qual estavam equipamentos, objetos pessoais da equipe e parte do material de filmagem.
11.	Como medida alternativa ao recolhimento do valor do débito, a auditora que instruiu o processo inicialmente sugeriu a concessão de prazo de 180 dias aos responsáveis para que publicassem o material até então produzido no site www.dominiopublico.gov.br, com a devida licença, de forma que o acervo obtido pudesse ser aproveitado para consulta por quem se interessasse pelo assunto.
12.	Na ocasião, foram tecidas as seguintes considerações (peça 35) :
De fato, desde a apresentação do projeto e a autorização para captação de recursos já decorreram 15 anos, tempo mais que suficiente para conclusão do projeto. No entanto, a produtora que teve um orçamento aprovado num valor total de R$ 728.621,09 (item 6) conseguiu captar apenas R$ 234.000,00, ou seja, um terço do valor previsto como necessário para a realização do projeto.  Além disso, o projeto sofreu um revés com o naufrágio do barco que levava os equipamentos necessários à realização do projeto. Mesmo assim, a ANCINE comprovou, por meio uma fita VHS (item 5) , que foram realizadas entrevistas com várias pessoas, ficando demonstrado o cumprimento do objetivo do projeto. Relatório de Análise Técnica da ANCINE também atestou que o DVD apresentado (item 7) tinha padrão técnico de imagem e som compatível com a proposta e alinhados com os padrões praticados no mercado de salas de exibição.
[...]
Seria lamentável colocar tudo o que foi feito até aqui a perder, deixando de trazer o benefício educativo que a obra pode vir a ter para o público em geral, que se dispuser a assistir o documentário, mas mais ainda será um prejuízo para os patrocinadores e instituições culturais e de preservação ambiental, bem como das escolas, que deixarão de receber tal material.  
13.	De tal proposta divergiu o titular da unidade técnica, por entender não existir "amparo legal para que o Tribunal se substitua ao concedente no diz respeito a validar o aproveitamento parcial do objeto executado de modo distinto do aprovado no plano de trabalho, com o consequente cancelamento integral do débito" (peça 37) .
14.	Concedida aos responsáveis oportunidade para complementarem as alegações de defesa, em razão da juntada aos autos de manifestação da Ancine, o Sr. Marcelo Bittencourt manifestou concordância com a proposta de encaminhamento anterior da auditora, assumindo compromisso de "disponibilizar todo o material obtido na execução do projeto no sítio Domínio Público, com a devida licença, de modo que qualquer um que tenha interesse no assunto possa ter acesso às informações obtidas" (peça 50, p. 7) .
15.	Nesta etapa processual, a auditora alinhou-se ao entendimento do titular na unidade técnica no sentido de inexistir amparo legal para o que TCU afaste o débito em face da publicação do material já produzido no site Domínio Público. Tal possibilidade, admitiu, "apenas decorreu do desejo desta auditora em dar visibilidade, reconhecimento e utilidade a todo o trabalho havido, embora sem base legal". Assim, manifestou-se pela rejeição das alegações de defesa, porém com reconhecimento da boa-fé.
16.	De fato, não se vislumbra amparo legal para a referida proposta (afastamento do débito em contrapartida à publicação do que foi produzido no site Domínio Público) . Sobre esse ponto, vale observar que a regulamentação dos projetos de incentivo à cultura foi substancialmente alterada pela Instrução Normativa 4, de 30/11/2017, do Ministério da Cultura (sucedida pela Instrução Normativa 5, de 26/12/2017) , que, dentre outras mudanças, inovou ao prever a possibilidade de adoção de ações compensatórias em caso de projetos não concluídos, como alternativa ao recolhimento dos valores gastos (grifamos) :
Art. 54. Quando a decisão de que trata o art. 51 for pela reprovação da prestação de contas, a cientificação do proponente conterá intimação para, no prazo de 20 (vinte) dias, a contar do dia seguinte ao registro da decisão no Salic:
I - recolher os recursos que tenham sido irregularmente aplicados, atualizados desde a data do término do prazo de captação pelo índice oficial da caderneta de poupança; ou
II - apresentar proposta de ações compensatórias para conclusão do objeto de projeto com execução regularmente iniciada.
17.	 Nota-se que, embora o dispositivo tenha como finalidade evitar a imposição da devolução integral dos recursos, as medidas alternativas deverão ter como propósito a conclusão do objeto, o que não será alcançado com a proposta de disponibilização no site Domínio Público do que foi executado até o momento. 
18.	Assim, resta a esse Tribunal imputar o débito correspondente aos valores captados, visto que a execução do projeto até o momento não se reverteu em benefício da cultura. Não obstante, caso o responsável venha a concluir o projeto, ou mesmo obter junto ao Ministério da Cultura aprovação de medidas alternativas - na hipótese de o referido órgão considerar que os respectivos benefícios compensam os recursos obtidos com o incentivo - esses fatos novos poderão ser apreciados pelo Tribunal mediante interposição do recurso cabível.  
19.	Quanto ao reconhecimento da boa-fé, e consequente fixação de novo prazo para recolhimento do débito, cumpre divergir da unidade técnica. 
20.	É pacífico o entendimento do TCU no sentido de que boa-fé deve estar demonstrada nos autos, não se presumindo para a finalidade em questão (art. 202, § 2º do RI/TCU) .
21.	Se, por um lado, os elementos mencionados pela unidade técnica - aprovação de prestação de contas parcial contemplando a movimentação financeira dos recursos captados, reconhecimento da qualidade do material produzido e o naufrágio do barco com equipamentos e objetos pessoais da equipe - indicam que o projeto foi conduzido com boa-fé, caracterizada pela aplicação dos valores captados no objeto e, até certo momento, pelos esforços empreendidos para a conclusão com outras fontes de recursos, por outro lado não consta dos autos que os responsáveis tenham prestado informações sobre a situação do projeto ao órgão competente desde março de 2009 - quando foi apresentada à Ancine a última versão inacabada do material produzido, requerendo-se nova prorrogação do prazo para captação (peça 1, p. 163-171) - até agosto de 2015, quando da resposta à citação promovida no âmbito do TCU (peça 23) .
22.	Por ocasião da referida resposta à citação, requereu-se novo prazo "não inferior a 14 meses" para a conclusão do projeto, o que levou a unidade técnica a diligenciar à Ancine para que se manifestasse sobre o pedido (peça 27) . Em julho de 2017, na complementação das alegações de defesa, o responsável reconheceu que, pela absoluta impossibilidade financeira, não haveria como continuar com a pós-produção sem o aporte de novos recursos (peça 50) .
23.	Em suma, segundo se depreende dos autos, por mais de seis anos (março de 2009 a agosto de 2015) , não houve avanços substanciais na execução do projeto, tampouco iniciativa de se prestar informação ao poder público em busca de soluções, de modo que não há como considerar demonstrada a boa-fé para fins de concessão de novo prazo para o recolhimento do débito. Ademais, tal medida se mostra inócua diante da afirmação do responsável de que a produtora não possui recursos para ressarcir o erário (peça 50, p. 7) .
24.	Não obstante, as já mencionadas circunstâncias favoráveis aos responsáveis (aplicação dos recursos no objeto, naufrágio do barco com equipamentos e esforços empreendidos para conclusão com outras fontes) inegavelmente atenuam de forma relevante a reprovabilidade da conduta, de modo a ensejar excepcionalmente o afastamento da multa proporcional ao dano.
25.	Cumpre observar que tal medida encontra amparo em precedente deste Tribunal, cuja tese consta no seguinte enunciado da ferramenta "Jurisprudência Selecionada":
Na condenação de responsável por débito, é possível deixar de aplicar a multa proporcional ao dano com fundamento em circunstâncias atenuantes, ainda que não sejam suficientes para o reconhecimento da boa-fé com vistas à concessão de novo prazo para recolhimento da dívida.
Acórdão 1989/2016-TCU-Plenário (Relator: Ministro-Substituto Augusto Sherman) 
****
26.	No que se refere à alegação de prescrição do débito, concordamos com a análise da unidade técnica, sem prejuízo de acrescentar que a pretensão punitiva também não se extinguiu, pois a última prorrogação do prazo para captação dos recursos se encerrou em 31/12/2006 (peça 1, p. 262) , enquanto o ato que autorizou a citação, interrompendo o curso do prazo prescricional (item 9.1.3 do Acórdão 1441/2016-TCU-Plenário) , foi expedido em 20/7/2015 (peça 9) . 
27.	De qualquer modo, como visto, propõe-se afastar a multa em razão das circunstâncias atenuantes.
28.	Por fim, observa-se que os recursos devem ser recolhidos em favor do Fundo Nacional da Cultura, conforme disposto no art. 5º, inciso VI, da Lei 8.313/1991.
****
29.	Ante o exposto, este representante do Ministério Público junto ao TCU manifesta-se no sentido de:
a) excluir da relação processual os Srs. Melissandro Lino Popoviche de Bittencourt e Carlos Raimundo Ribeiro Pereira;
b) com fundamento nos arts. 1º, inciso I, 16, inciso III, alínea "c", e § 2º da Lei 8.443/1992 c/c os arts. 19 e 23, inciso III, da mesma Lei, e com arts. 1º, inciso I, 209, inciso III, e § 5º, 210 e 214, inciso III, do Regimento Interno, julgar irregulares as contas do Sr. Marcelo Milton Popoviche de Bittencourt (CPF XXX.694.980-XX) e da sociedade empresária M. Bittencourt & Cia. Ltda.-ME (CNPJ 74.000.084/0001-08) , em razão da não conclusão do projeto SALIC 99-3537, parcialmente custeado com recursos captados para incentivo à cultura (Lei 8.313/1991)  e condená-los, em solidariedade, ao pagamento da quantia a seguir especificada, com a fixação do prazo de quinze dias, a contar da notificação, para comprovarem, perante o Tribunal (art. 214, inciso III, alínea "a", do Regimento Interno) , o recolhimento da dívida em favor do Fundo Nacional da Cultura, atualizada monetariamente e acrescida dos juros de mora, calculados a partir das datas discriminadas, até a data dos recolhimentos, na forma prevista na legislação em vigor, abatendo-se, na oportunidade, os valores já ressarcidos.
	Data
	Valor do Débito

	20/01/2000
	30.000,00

	27/12/2001
	18.700,00

	27/12/2001
	14.000,00

	27/12/2001
	7.300,00

	25/02/2003
	30.000,00

	29/12/2003
	6.700,00

	29/12/2003
	6.000,00

	29/12/2003
	1.300,00

	30/12/2003
	120.000,00

c) autorizar, desde logo, nos termos do art. 28, inciso II, da Lei 8.443/1992, a cobrança judicial da dívida, caso não atendidas as notificações;
d) encaminhar cópia da deliberação, bem como do relatório e do voto que a fundamentarem, ao Procurador-Chefe da Procuradoria da República no estado do Rio Grande do Sul, nos termos do § 3º do art. 16 da Lei 8.443/1992 c/c o § 7º do art. 209 do Regimento Interno do TCU, para adoção das medidas que entender cabíveis."
É o Relatório.

não há.

Procurador Rodrigo Medeiros de Lima.

TOMADA DE CONTAS ESPECIAL. NÃO ATINGIMENTO DOS OBJETIVOS DO PROJETO SALIC 99-3537 FIRMADO COM A ANCINE. CITAÇÃO. REJEIÇÃO DAS ALEGAÇÕES DE DEFESA. EXCLUSÃO DA RELAÇÃO PROCESSUAL DE SÓCIOS QUE NÃO CONCORRERAM PARA O COMETIMENTO DO DANO. IRREGULARIDADE DAS CONTAS. DÉBITO E MULTA. CIÊNCIA.

TOMADA DE CONTAS ESPECIAL (TCE)

Secretaria do TCU no Estado do Rio Grande do Sul (SEC-RS).

A presente Tomada de Contas Especial (TCE) foi instaurada pela Agência Nacional do Cinema - Ancine/Ministério da Cultura - MinC, em desfavor dos Srs. Carlos Raimundo Ribeiro Pereira, Marcelo Milton Popoviche de Bittencourt e Melissandro Lino Popoviche de Bittencourt, sócios da empresa proponente M. Bittencourt & Cia. Ltda.- ME, em razão de reprovação na prestação de contas relativas ao projeto SALIC 99-3537, Processo ANCINE 52800.000011/2003-29, quanto aos recursos captados com aprovação da Portaria MinC 436/1999, com o objeto de realização de longa-metragem, um documentário de aventura, em 35 mm, com 75 min. de duração, com o objetivo de mostrar os habitantes, a cultura, a história, as belezas, a flora e a fauna da Lagoa dos Patos.
2.	No âmbito interno desta TCE, a não aprovação da prestação de contas foi publicada no DOU em 24/2/2014 (peça 1, p. 209-11) e o Aviso de Notificação (DOU de 4/8/2014) ratificou a não aprovação da prestação de contas final, solicitando a devolução de R$ 455.256,27 até 1/8/2014 (peça 1, p. 249) .
3.	O Relatório do Tomador de Contas concluiu que a não apresentação de todos os elementos necessários à prestação de contas final dos recursos repassados configurava dano ao Erário pelo valor total dos recursos captados, devendo a responsabilidade ser imputada à empresa M. Bittencourt & Cia. Ltda.-ME e aos seus sócios. Nesse mesmo sentido, o Parecer de Auditoria Interna (peça 1, p. 269-73) , o Relatório de Auditoria, o Certificado de Auditoria e o Parecer do Dirigente do Órgão de Controle Interno (peça 1, p. 279-84) . O Pronunciamento Ministerial declarou ter tomado conhecimento das conclusões do relatório, certificado e parecer 1957/2014 (peça 1, p. 293) .
4.	Ao ingressar no Tribunal, a SEC-RS registrou que o projeto estava em fase de finalização em 2009, sem, contudo, apresentar o resultado proposto, de modo que promoveu a citação da empresa M. Bittencourt & Cia. Ltda. - ME e de seus sócios, Marcelo Milton Popoviche Bittentourt, Melissandro Popoviche de Bittencourt e Carlos Raimundo Ribeiro Pereira.
5.	Os Srs. Marcelo Milton Popoviche de Bittencourt e Melissandro Lino Popoviche de Bittencourt compareceram aos autos alegando, em síntese, que: a) diante da não captação de novos recursos para o projeto, investiram recursos próprios e estariam em fase de pós-produção, contando com o auxílio de Mariângela Grando, produtora que estaria finalizando o vídeo; b) a citação por omissão no dever de prestar contas não corresponde à realidade, porque as referidas contas já foram prestadas, sem irregularidades; c) técnicos do Ancine teriam apreciado a prestação de contas e exarado parecer favorável à aprovação, em outubro de 2005, após constatar que os documentos que compunham a relação de pagamentos, no valor de R$ 237.228,24, estavam revestidos de todas as formalidades legais, o que teria favorecido a prorrogação do prazo para captação de recursos; d) o Relatório de Análise Técnica 17/2009 da Coordenação de Prestação de Contas afirmou que o projeto estaria dentro dos parâmetros legais estabelecidos e que a obra ofereceria padrão técnico de imagem e som compatível com a proposta do projeto e estaria alinhado com os padrões praticados nas salas de exibição, cumprindo parcialmente o objetivo e os parâmetros técnicos do projeto, ainda que não correspondesse à entrega final do produto pactuado; e) o projeto só não havia sido finalizado por absoluta ausência de recursos; e f) prescrição da pretensão de cobrança do débito apurado na TCE.
6.	O Sr. Marcelo Milton Popoviche de Bittencourt adicionou em suas alegações que o projeto estaria dependendo apenas de pós-produção (inclusão de trilha sonora e os créditos iniciais e finais da agência e dos patrocinadores) e que os produtores seguiam executando o projeto com auxílio de parceiros e investindo recursos próprios. Por essa razão, considerando que a obra estava praticamente concluída, necessitavam de prorrogação do prazo não inferior a 14 meses para sua conclusão, prevendo o lançamento do documentário para outubro de 2016, conforme cronograma apresentado à peça 23, p. 9.
7.	Conforme consignado pela SEC-RS, "o sócio, e responsável, Carlos Raimundo Ribeiro Pereira, não se manifestou e o Aviso de Recebimento (peça 20) constante dos autos informa que, após três tentativas infrutíferas de entrega, a correspondência não foi procurada nos Correios. Dessa forma, também não foi possível saber se o endereço estaria, ou não, correto".
8.	Ao analisar as alegações de defesa apresentadas, a auditora que instruiu o feito refutou cada argumento apresentado, mas, considerando a parcela realizada do projeto "potencialmente útil", entendeu possível oferecer aos responsáveis que, no prazo de 180 (cento e oitenta) dias, escolhessem uma das três alternativas que reproduzo a seguir (peça 35, p. 7-8) :
"a) conclusão do projeto, com a entrega à ANCINE do documentário concluído e disponibilização de 5.000 DVDs a serem distribuídos conforme o acordado no plano de trabalho;
b) disponibilização de todo o material (700 horas) obtido na execução do projeto no sítio Domínio Público, com a devida licença, de modo que qualquer um que tenha interesse no assunto possa ter acesso às informações obtidas, considerando-se que não existe débito, eis que foram prestadas as contas do valor captado e estas foram aceitas pela ANCINE; 
c) recolhimento do débito, por inadimplemento do objeto pactuado no projeto SALIC 99-3537, abaixo discriminado: (...) ."
9.	O titular da SEC-RS, em despacho à peça 37, discordou do encaminhamento proposto porque "apesar da válida tentativa de se fornecer meio hábeis para o aproveitamento do objeto, não nos parece existir amparo legal para que o Tribunal se substitua ao concedente no diz respeito a validar o aproveitamento parcial do objeto executado de modo distinto do aprovado no plano de trabalho, com o consequente cancelamento integral do débito". 
10.	Entretanto, à vista dos novos elementos que ingressaram nos autos (peças 27 a 34) e ante a informação dos responsáveis que o projeto estaria concluído em outubro de 2016, determinou "a notificação dos responsáveis, acompanhada de cópia da instrução e dos pronunciamentos precedentes, inclusive deste, como subsídio ao oferecimento de esclarecimentos complementares pelos responsáveis, se assim o desejarem", valendo-se da competência delegada pela Portaria MIN-AC 1, de 11 de janeiro de 2017.
11.	Assim, novas citações foram regularmente realizadas (todas recebidas - peça 55) , mas apenas o Sr. Marcelo Milton Popoviche de Bittencourt apresentou alegações de defesa, em 20/7/2017 (peça 50) , de modo que os demais foram considerados revéis, dando-se prosseguimento ao processo, nos termos do art. 12, § 3º, da Lei 8.443/1992.
12.	Em suas alegações de defesa, o Sr. Marcelo Milton Popoviche de Bittencourt retoma os mesmos argumentos anteriormente acrescentando que não houve sucesso em captar todo o valor autorizado pela Lei do Audiovisual (Lei 8.685/93) e que o naufrágio do barco no qual estavam equipamentos e objetos pessoais da equipe, além de parte do material de filmagem, provocou atraso no cronograma, tendo sido necessário o investimento de recursos próprios dos produtores para dar andamento ao projeto, o qual se encontrava em fase de pós-produção (pendente apenas de colocação de trilha sonora e os créditos da agência e patrocinadores) , o que não teria sido feito exclusivamente por falta de recursos financeiros.
13.	Por último, o Sr. Marcelo Milton Popoviche de Bittencourt reconheceu que a produtora não teria mais meios de concluir a obra, tampouco de ressarcir o Erário, declarando, entretanto, aceitar a proposta aventada em instrução anterior para que, no prazo de 180 (cento e oitenta) dias, disponibilizasse o material obtido na execução do projeto no sítio Domínio Público, com a devida licença, de modo que deixá-la acessível a quem tiver interesse no assunto (peça 50, p. 7) .
14.	Em derradeiro exame, a SEC-RS considerou que as alegações de defesa apresentadas não foram suficientes para sanear as irregularidades apontadas nos autos, tampouco para afastar o débito. Entretanto, entendeu haver boa-fé nas condutas dos responsáveis, nos termos do § 2º do art. 202 do RI/TCU, razão pela qual propôs fixar novo e improrrogável prazo para recolhimento da importância devida, acrescida de atualização monetária, ao cofre credor.
15.	Considerando incontroversa a não conclusão do objeto, mas divergindo da proposta da SEC-RS, o Ministério Público junto ao Tribunal consignou que a boa-fé deve estar demonstrada nos autos, não se presumindo para a finalidade em questão (art. 202, § 2º do RI/TCU) . 
16.	Para o Parquet, não haveria como atestar a boa-fé neste caso, porque os responsáveis, ao apresentarem a última versão inacabada do material produzido, em março de 2009, solicitaram nova prorrogação do prazo para captação, o que não foi cumprido. Já em agosto de 2015, por ocasião da resposta à citação promovida no âmbito do TCU, solicitaram novo prazo "não inferior a 14 meses" para a conclusão do projeto, mas, até julho de 2017, à época da complementação das alegações de defesa, não informaram se houve algum avanço do projeto. 
17.	Por isso, o MP/TCU concluiu que, "por mais de seis anos (março de 2009 a agosto de 2015) , não houve avanços substanciais na execução do projeto, tampouco iniciativa de se prestar informação ao poder público em busca de soluções, de modo que não haveria como considerar demonstrada a boa-fé para fins de concessão de novo prazo para o recolhimento do débito. Ademais, tal medida seria inócua diante da afirmação do responsável de que a produtora não possuía recursos para ressarcir o erário" (peça 50, p. 7) .
18.	Entretanto, entendeu o MP/TCU que, por ocasião do julgamento das presentes contas especiais, algumas circunstâncias indicadas nos autos serviriam como atenuantes a ensejar, excepcionalmente, o afastamento da multa proporcional ao dano, a exemplo da aplicação dos recursos no objeto, do naufrágio do barco com equipamentos e os esforços empreendidos para conclusão com outras fontes.
19.	No que diz respeito ao rol de responsáveis pelo dano, o Ministério Público consignou que, a partir de consultas aos sistemas da Receita Federal juntados pela unidade técnica (peça 6) , verificou que "apenas o Sr. Marcelo Milton Popoviche de Bittencourt consta como sócio-administrador da empresa M. Bittencourt & Cia. LTDA., do que se conclui que os demais responsáveis arrolados no processo (Melissandro Lino Popoviche de Bittencourt e Carlos Raimundo Ribeiro Pereira) eram apenas sócios-cotistas, em períodos sucessivos". Além disso, constatou que a cota do Sr. Marcelo Bittencourt correspondia a 90% do capital social, enquanto as dos demais responsáveis a 10%, e que os documentos relacionados à propositura do projeto e à captação trazidos aos autos são todos assinados pelo Sr. Marcelo (Peça 1, p. 61, 65, 109, 111, 113, 121, 127, 129 e 131) , não tendo sido sequer apontado eventual exercício de "administração de fato" pelos Srs. Melissandro Bittencourt e Carlos Pereira, razão pela qual propôs o reconhecimento da ilegitimidade destes para figurarem como responsáveis nesta TCE, com a consequente exclusão de seus nomes da relação processual.
20.	No mais, o Parquet, aderiu à análise de Unidade Técnica, quanto à não prescrição do débito, "sem prejuízo de acrescentar que a pretensão punitiva também não se extinguiu, pois a última prorrogação do prazo para captação dos recursos se encerrou em 31/12/2006 (peça 1, p. 262) , enquanto o ato que autorizou a citação, interrompendo o curso do prazo prescricional (item 9.1.3 do Acórdão 1441/2016-TCU-Plenário) , foi expedido em 20/7/2015 (peça 9) ".
21.	Acolho o exame da SEC-RS, no que diz respeito à rejeição das alegações de defesa apresentadas nas duas oportunidades ao Tribunal. Eis que as provas dos autos atestam a falha da prestação de contas, além da frustração absoluta do objetivo para o qual os recursos públicos foram destinados. Também, não houve ação dos responsáveis junto à Ancine buscando o redimensionamento do objeto, de modo que alegar insuficiência de recursos não os socorrem. O que se vê dos autos foram repetidas solicitações de prorrogação de prazo sem respostas subsequentes. 
22.	Concordo, também, com a manifestação do Ministério Público no que se refere à questão da prescrição, da impossibilidade de se admitir a boa-fé dos responsáveis, bem como sobre o ajuste na definição dos responsáveis, sendo devida a exclusão da relação processual dos Srs. Melissandro Lino Popoviche de Bittencourt e Carlos Raimundo Ribeiro Pereira. 
23.	Sobre a prescrição, vale relembrar a jurisprudência pacífica nesta Corte no sentido da imprescritibilidade das ações de ressarcimento ao erário (Súmula-TCU 282) . E quanto à pretensão punitiva, há também jurisprudência uniformizada por meio do Acórdão 1441/2016-TCU-Plenário, oportunidade em que restou assim assentado: 
"9.1.1. a pretensão punitiva do Tribunal de Contas da União subordina-se ao prazo geral de prescrição indicado no art. 205 do Código Civil;
9.1.2. a prescrição a que se refere o subitem anterior é contada a partir da data de ocorrência da irregularidade sancionada, nos termos do art. 189 do Código Civil;
9.1.3. o ato que ordenar a citação, a audiência ou oitiva da parte interrompe a prescrição de que trata o subitem 9.1.1, nos termos do art. 202, inciso I, do Código Civil;
9.1.4. a prescrição interrompida recomeça a correr da data em que for ordenada a citação, a audiência ou oitiva da parte, nos termos do art. 202, parágrafo único, parte inicial, do Código Civil;
9.1.5. haverá a suspensão da prescrição toda vez que o responsável apresentar elementos adicionais de defesa, ou mesmo quando forem necessárias diligências causadas por conta de algum fato novo trazido pelos jurisdicionados, não suficientemente documentado nas manifestações processuais, sendo que a paralisação da contagem do prazo ocorrerá no período compreendido entre a juntada dos elementos adicionais de defesa ou da peça contendo o fato novo e a análise dos referidos elementos ou da resposta da diligência, nos termos do art. 160, §2º, do Regimento Interno;
9.1.6. a ocorrência desta espécie de prescrição será aferida, independentemente de alegação da parte, em cada processo no qual haja intenção de aplicação das sanções previstas na Lei 8.443/1992;
9.1.7. o entendimento consubstanciado nos subitens anteriores será aplicado, de imediato, aos processos novos (autuados a partir desta data) bem como àqueles pendentes de decisão de mérito ou de apreciação de recurso por este Tribunal;" (grifei) 
24.	Assim, por serem adequados e suficientes os referidos exames da Unidade Técnica e do Ministério Público, naquilo que não divergimos, incluo seus fundamentos às minhas razões de decidir.
25.	Sobre afastar a multa do art. 57 da Lei 8.443/92, peço vênias para divergir do MP/TCU, porque, ao compulsar os autos, não encontrei provas que pudessem atestar circunstâncias atenuantes na conduta dos responsáveis. Se houvesse, entendo que, no máximo, poderiam servir de suporte à fixação do quantum da multa e não a excluir, sob pena de reconhecermos que, neste caso, o débito não seria resultado de uma conduta reprovável dos responsáveis.
26.	Veja-se que, embora o Sr. Marcelo Milton Popoviche de Bittencourt tenha alegado investimento de recursos próprios dos produtores para dar andamento ao projeto, não trouxe ao processo prova alguma de sua afirmação. Também, não há nos autos elementos objetivos que demonstrem o quanto o naufrágio teria impedido o desenvolvimento do projeto. Ao contrário, consta da peça 3, p. 3, registro de reportagem do Diário Popular, de 23/1/2001, onde o produtor executivo, Carlos Raimundo Pereira, concede entrevista afirmando o seguinte: 
"Conforme o produtor executivo, Carlos Raimundo Pereira, as filmagens devem durar cerca de 45 dias. Pereira explica que o filme pretende mostrar a importância histórica, ecológica e geográfica da Lagoa dos Patos. Ele lembra que em novembro de 98, a equipe enfrentou uma forte tempestade na Lagoa e em abril de 99, um acidente envolvendo uma das embarcações assustou a equipe do Mar Doce. O barco no qual viajava a equipe, o San Miguel, naufragou perto de Tavares, levando consigo vários equipamentos. Ninguém saiu ferido. "As aventuras foram incorporadas ao filme", afirma Pereira, destacando que o acidente não atrapalhou o andamento das filmagens." (o grifo não consta do original) 
27.	Por último, entendo que a aplicação dos recursos captados no objeto não atenua o fato de que todo o investimento restou perdido sem a realização esperada do objeto proposto. Considerar tal situação como atenuante, a ponto de excluir a multa, seria, na verdade, premiar a ineficiência e a ineficácia da gestão de recursos públicos. Como bem apontou a SEC-RS à peça 56, p. 3, "a realização parcial do projeto não serve a ninguém, pois nem angaria recursos por meio da sua apresentação no circuito comercial, tampouco tem função educativa se não foi distribuído às escolas conforme previsto na Solicitação de Apoio a Projetos, ou aos patrocinadores e instituições culturais e de preservação ambiental (peça 1, p. 23-61, especificamente p. 37) ". 
28.	Ora, ante o comprovado desperdício dos recursos públicos, não vejo como afastar a multa, que é, neste caso, a resposta legal a ser dirigida àqueles que deram causa à perda dos escassos recursos públicos, ou, no mínimo, não trataram a coisa pública com o devido cuidado. 
29.	Com esses destaques, cabe julgar irregulares as contas do Sr. Marcelo Milton Popoviche de Bittencourt e da sociedade empresária M. Bittencourt & Cia. Ltda.-ME, condenando-os, solidariamente pelo débito apurado nos autos, e aplicando-lhes, individualmente, a multa prevista no art. 57 da Lei 8.443/92, que fixo em R$ 50.000,00 (cinquenta mil reais) .
30.	Com fundamento no art. 16, § 3º, da Lei 8.442/92, deve ser remetida cópia dos autos ao Procurador-Chefe da Procuradoria da República no estado do Rio Grande do Sul, para as providências que entender cabíveis.
	Assim, VOTO no sentido de que o Tribunal adote a deliberação que ora submeto à apreciação deste Colegiado.
TCU, Sala das Sessões Ministro Luciano Brandão Alves de Souza, em 12 de março de 2019.
AROLDO CEDRAZ 
Relator